【裁判字號】    97,訴,1689
【裁判日期】    971105
【裁判案由】    商標異議
【裁判全文】
臺北高等行政法院判決
                                      97年度訴字第1689號
                              .
原      告  台灣卡汶克萊國際有限公司
代  表  人  甲○○
被      告  經濟部智慧財產局
代  表  人  王美花（局長）
訴訟代理人  丙○○
參  加  人  美商‧卡文克雷恩商標信託公司
代  表  人  乙○○○○○○
上列當事人間因商標異議事件，原告不服經濟部中華民國97年5
月1 日經訴字第09706105430 號訴願決定，提起行政訴訟，並經
本院依職權命第三人美商‧卡文克雷恩商標信託公司參加訴訟，
本院判決如下：
    主  文
原告之訴駁回。
訴訟費用由原告負擔。
    事  實
一、事實概要：
    原告前於民國（下同）95年8 月11日以「CARVIN KOLAI及圖
    」商標，指定使用於商標法施行細則第13條所定商品及服務
    分類表第25類之襪子、褲襪、絲襪、毛襪、棉襪、運動襪、
    嬰兒襪、吊襪帶、吊褲帶、襪套、非電熱式暖腳套等商品，
    向被告智慧財產局申請註冊，經被告審查，核准列為註冊第
    0000000 號商標（下稱系爭商標，詳見附圖(一)）。嗣參加人
    美商‧卡文克雷恩商標信託公司於96年8 月9 日以系爭商標
    有違商標法第23條第1 項第13款規定，並檢具如附圖(二)所示
    商標（註冊第526894號「CALVIN KLEIN」、第654852號「CK
    & Calvin Klein Logo 」及第765080號「CK」商標，下稱據
    以異議商標），對之提起異議。經被告審查，以97年1 月11
    日中台異字第960810號商標異議審定書為「第0000000 號『
    CA RVIN KOLAI 及圖』商標之註冊應予撤銷」之處分（下稱
    原處分）。原告不服，提起訴願，經經濟部97年5 月1 日經
    訴字第09706105430 號訴願決定駁回，原告仍不服，遂向本
    院提起行政訴訟。本院依職權命參加人參加訴訟。
二、兩造聲明：
  (一)原告聲明：訴願決定及原處分均撤銷。
  (二)被告聲明：原告之訴駁回。
三、兩造之爭點：
  (1)系爭商標與據以異議商標是否近似？
  (2)系爭商標有無致相關消費者混淆誤認之虞？
  (一)原告主張：
    原告未於言詞辯論期日到場，依其所提起訴狀陳述略以：
    1.按商標「相同或近似於他人同一或類似商品或服務之註冊
      商標或申請在先之商標，有致相關消費者混淆誤認之虞者
      ，不得註冊」，固為商標法第23條第1 項第13款所明定，
      惟其適用應以二造商標構成近似且造成消費者之混淆誤認
      為前提要件。而審查商標是否近似，當以商標圖樣之整體
      觀察，較能符合一般人消費辨認商標之習慣及習性。因為
      一般消費者對商標之記憶，是以該商標之整體外觀為基礎
      ，而各商標獨具創意之主要部分，亦為一般消費者所易記
      憶。雖亦有就兩商標特易引起一般人之注意之部分細為比
      對者，然此係為得全體觀察之正確結果之一種方法，並非
      某一定部分相同或近似，即屬近似之商標，最終仍應總括
      圖樣全體再行判斷，最高行政法院（89年7 月1 日改制前
      為行政法院，下同）72年判字第1395號判決對此有所揭示
      。而商標在外觀、觀念或讀音上，如有一足以產生混同誤
      認之虞者，雖屬近似之商標，惟其判斷標準並非一成不變
      ，仍應就指定商品內容、商品購買者、地域、創意及使用
      情形等因素併同考量。商標圖樣是否具有獨特之創意（圖
      形或意義），可表示不同程度之顯著性。
    2.系爭商標與據以異議商標不構成近似：
      (1)標識力薄弱之商標，其區別商品來源之功能有限，受他
        人攀附之可能性不大，保護範圍自應該予以縮小：
        查並非每一個商標均有相同之保護範圍，而是依其標識
        力之強弱，大小不同。商標標識力愈強，其受他人攀附
        之可能性愈大，故需要保護之範圍愈廣，因此他人之商
        標及商品只需與之有少許近似，即可構成近似之虞；反
        之，商標標識力愈弱，其區別商品來源之功能有限，故
        受保護之範圍愈小，因此他人之商標及商品若只與之有
        少許近似，自尚不足構成混淆之虞。若有相當數量近似
        商標使用於類似產品之上，則可顯示該類型商標之標識
        力薄弱，其保護之範圍應該縮小。換言之，只要有少許
        差異，即足以排除商標混淆之虞。故於判斷混淆之虞之
        際，自不應一律忽視其他近似競爭商標之存在。而被告
        所訂定之「商標圖樣近似審查要點」7 亦明文：商標圖
        樣之外觀、觀念及讀音等，其中任一項構成近似時，原
        則上即屬近似圖樣。但如該項目在商品相關購買人印象
        中所佔比重較輕，而其他項目足以為區辨時，應認為不
        近似。例如「金龜」與「金龜車」之文字排列雖相彷彿
        ，惟本身各具特殊意義，不易造成誤認或聯想。
      (2)查，「C 」「K 」二字為英文26字母中較易為一般人所
        使用之字母，本身不具特別之識別性，舉凡以「CK」為
        商標名稱申請註冊於化粧品類，經被告核准註冊者比比
        皆是，如「TCK 」、「CKIII 」、「CK」、「CKT 」、
        「CKL 」、「LCK 」、「T.C.K 」、「CK96」等（見本
        院卷第33、34頁），另，於衣服產品註冊者有「CCKK」
        、「CKIII 」、「F.C.K 」、「T.C.K 」、「CKJ 」、
        「C.K.Martin」、「CK」等（見本院卷第35頁），於鞋
        子產品有「CKJ 」、「CCKK」、「CKII I」、「F.C.K
        」、「TCK 」、「CK」等（見本院卷第36頁），於皮包
        產品亦有「CK」、「T.C.K 」、「CCKK」、「CK」、「
        C.C.K 」等（見本院卷37頁），由上述資料可知，以「
        C 」「K 」為商標名稱已廣為業界所喜用，只要設計意
        匠不同，皆易於為消費者所區辨而獲准註冊。
      (3)次查，以「CARVIN」為商標名稱註冊於各類產品者乃不
        乏其例，如相框產品「J.M. CALVIN 」、布料產品「CA
        LVIN JADE 」、衣服產品「JOHN CALVIN 」、鞋類產品
        「CALVIN」、經銷服務「CALVIN JADE 」及髮型設計「
        CALVIN」等（見本院卷第38頁）；另以「KLEIN 」為商
        標名稱註冊於各類產品者，如皮包產品「MK KLEIN」、
        衣服產品「MK KLEIN」、「ANNE KLEIN」、「KLEIN D'
        OEIL」、經銷服務「JOVI & KLEIN」、「ANNE KLEIN」
        、手工具產品「KLEIN 」、眼鏡產品「KLEIN 」、自行
        車產品「KLEIN 」等（見本院卷第39頁），由上述資料
        可知，「CALVIN」及「KLEIN 」名稱並非參加人所獨創
        之商標名稱，蓋其屬外國人常用之姓氏及英文名字，非
        屬強勢性字眼，其拘束力本應有所限制，更何況本案系
        爭商標之英文「CARVIN KOLAI」早於91年起即陸續經被
        告核准註冊於化粧品產品（見本院卷第45至47頁）及其
        他衣服、襪子等產品（見本院卷第48至50頁），而化粧
        品已於市場上流通至今５年多（見本院卷第51至53頁：
        產品照片5 張），並未有消費者將系爭商標與據以異議
        商標產生混淆誤購之情事，故本案自無致使消費者產生
        混淆誤認之疑慮，乃無所疑異。
      (4)被告於原處分認為「系爭商標中『C<』由外文『C 』與
        記號『< 』所組成，其中『< 』與『K 』字僅缺一直線
        ，尤與『C 』字母緊密結合之『C<』設計，於消費者乍
        視之際，概念上仍易生『C 、K 』二字母之聯想；又『
        CARVIN KOLAI』與『Calvin Klein』相較，不僅前後單
        字之起首字母完全相同，且前單字均以『VIN 』結尾，
        不論讀音及外觀上均極為相似，是兩造商標圖樣，以具
        有普通知識經驗之消費者，於購買時施以普通之注意，
        可能會有所混淆而誤認二商品來自同一來源或雖不相同
        但有關聯之來源，應屬構成近似之商標」此說法過於主
        觀，蓋本案兩造商標圖樣整體之外觀、各自表達之觀念
        均清晰可分，並不構成近似，說明如下：
        本案系爭商標係由英文字母「Ｃ」搭配數學符號「＜」
        形成，其下置大寫英文「CARVIN KOLAI」組合成一整體
        性商標圖樣，反觀據以異議商標，一為由開頭大寫之英
        文字體所構成之商標，二為英文大寫「K 」左置英文小
        寫「c 」所構成之商標，三為以小寫「c 」及大寫「K
        」之英文為主體，中間疊置「Calvin Klein」英文字，
        形成商標圖樣，就圖形而言，據以異議商標之「K 」字
        以較大字母方式呈現，乃在強調「K 」之英文字母，其
        「c 」字反倒屬搭配性字體，反觀系爭商標，其圖形以
        「C 」為主體，其右側之「＜」符號則有「特別注意」
        之含意，二造商標圖形相較，實具相當之差異性，二造
        商標整體觀之，其意匠、設計、特色皆相差甚異，何況
        於消費市場上已有眾多習知之「CK」商標字樣於各類市
        場上併存，消費者對其識別能力自然相對提高，又，系
        爭商標之英文「CARVIN KOLAI」已在市場上使用逾5 年
        ，「CARVIN KOLAI」早已為消費者所熟知，故系爭商標
        自無致消費者將其與據以異議商標產生混淆誤認之虞，
        允無疑異。
    3.系爭商標無致消費者產生混淆誤認之虞：
      本案二造商標不構成近似，已如前述，在此提出4 件案例
      加以說明，進一步證實二造商標無近似之虞：
      (1)註冊第0000000 號商標與註冊第863697號商標於按摩器
        產品中併存（見本院卷第40頁）：
        註冊第0000000 號「CKL 設計字」商標與註冊第863697
        號「-CK-」商標，二者皆以「C 」「K 」為設計主體，
        然因搭配不同之英文或其他設計圖形，於市場上併存未
        造成消費者產生混淆誤認而購買之情事。
      (2)註冊第0000000 號商標與註冊第388540號商標於化粧品
        中併存（見本院卷第41頁）：
        註冊第0000000 號「CKIII 」商標與註冊第388540號「
        CK」商標，二者商標圖樣，不論字數繁簡或字體字形皆
        為相近似之商標名稱，然其於市場上併存皆未造成消費
        者混淆誤認之虞，由此可知，消費者已可輕易區辨相同
        「CK」名稱之不同之處，而本案二造商標之差異性較註
        冊第0000000 號及388540號商標為大，因此自可推斷本
        案二造商標無致消費者產生混淆誤認之虞。
      (3)註冊第643126號商標與註冊第388540號商標於化粧品中
        併存（見本院卷第42頁）：
        註冊第643126號「CK & Calvin Klein Logo」商標與註
        冊第388540號「CK」商標，二者商標相較，同為墨色之
        CK字體，予人寓目印象極相彷彿，然二造商標皆獲原處
        分機關核准註冊，且二者併存於市場上有15年之久，並
        未造成消費者混淆誤認而誤購之情事。
      (4)註冊第886076號商標與註冊第766088號商標於皮包中併
        存（見本院卷第43頁）：
        註冊第886076號「丹俐企業有限公司標章」商標與註冊
        第766088號「CK」商標，二者商標相較，同為墨色之「
        CK」英文字體，於市場上併存多年皆未造成消費者產生
        混淆誤認。
      (5)註冊第886430號商標與註冊第640235號商標於皮包中併
        存（見本院卷第44頁）：
        註冊第886430號「C.I.L 設計圖」商標與註冊第640235
        號「CK & Calvin Klein Logo」商標，二者相較，予人
        寓目印象皆為英文字母「C 」置於英文字母「K 」之左
        側，然因設計型態有別，皆經被告認可而核准註冊。
      由以上案例可知，消費者從未因均具有相同或類似商標名
      稱之「CK」字樣而致混淆誤認，其中註冊第388540號商標
      當較本案系爭商標與據以異議商標之近似程度高，然皆經
      被告認可而獲准註冊，則可凸顯本案系爭商標理應註冊之
      合法性，益加可證明本案二造商標自無致消費者產生混淆
      誤認之虞。
    4.原告所有註冊第0000000 、0000000 及0000000 號商標（
      與系爭商標圖形相同）及註冊第141919、650647、521643
      、745473、643126及527006號商標（與據以異議商標圖形
      相同）於衣服、毛巾、化粧品產品中併存（見本院卷第48
      至50頁），由以上商標於同類中併存之情形可知，被告多
      數審查委員皆認為二造商標非屬近似，此乃為不爭之事實
      ，因此本案系爭商標自無首揭條款規定之適用，允無疑義
      。
  (二)被告主張：
    1.按商標「相同或近似於他人同一或類似商品或服務之註冊
      商標或申請在先之商標，有致相關消費者混淆誤認之虞者
      」，不得註冊，商標法第23條第1 項第13款定有明文。依
      前揭法條規定，以「商標近似」及「商品或服務類似」二
      項為必須具備要件。其他參酌要素則視個案中是否存在而
      為斟酌。
    2.查本件系爭商標圖樣，與據以異議商標（詳如異議申請書
      及所檢送之證據資料）相較，系爭商標中「C<」由外文「
      C 」與記號「< 」所組成，其中「< 」與「K 」字僅缺一
      直線，尤與「C 」字母緊密結合之「C<」設計，於消費者
      乍視之際，概念上仍易生「C 、K 」二字母之聯想；又「
      CARVIN KOLAI」與「Calvin Klein」相較，不僅前後單字
      之起首字母完全相同，且前單字均以「VIN 」結尾，不論
      讀音及外觀上均極為相似，是兩者商標圖樣，以具有普通
      知識經驗之消費者，於購買時施以普通之注意，可能會有
      所混淆而誤認二商品來自同一來源或雖不相同但有關聯之
      來源，應屬構成近似之商標。
    3.次查系爭商標係指定使用於「襪子、褲襪、絲襪、毛襪、
      棉襪、運動襪、嬰兒襪、吊襪帶、吊褲帶、襪套、非電熱
      式暖腳套」商品，與據以異議商標指定使用於襪子、褲襪
      等商品相較，兩者具相同功能，且以相同材料產製，依一
      般社會通念及市場交易情形，易使一般商品消費者誤認其
      為來自相同或雖不相同但有關聯之來源，兩造商標所指定
      使用之商品應屬類似。
    4.綜合兩造商標圖樣近似、指定商品類似之程度加以判斷，
      相關消費者極有可能誤認二商標之商品為同一來源之系列
      商品，或者誤認二商標之使用人間存在關係企業、授權關
      係、加盟關係或其他類似關係，而產生混淆誤認情事，應
      有商標法第23條第1 項第13款規定之適用。
    5.至原告抗辯各類商品中以「CK」、「Calvin」、「Klein
      」等圖樣作為商標註冊者比比皆是，及註冊第0000000 號
      「CKL 設計字」商標、註冊第0000000 號「CKIII 」等商
      標，分別與註冊第863697號「-CK-」商標、註冊第388540
      號「CK」等商標併存註冊等節。核該等商標圖樣或與本件
      系爭商標圖樣不同，或所指定使用之商品有別，案情各異
      ，原告自不得執此作為系爭商標應准註冊之有利論據。
(三)參加人主張：參加人未到場陳述意見。
    理  由
一、本件原告經合法通知，未於言詞辯論期日到場，核無行政訴
    訟法第218 條準用民事訴訟法第386 條所列各款情形，爰依
    被告之聲請，由其一造辯論而為判決。
二、按商標「相同或近似於他人同一或類似商品或服務之註冊商
    標或申請在先之商標，有致相關消費者混淆誤認之虞者」，
    不得註冊，為商標法第23條第1 項第13款本文所規定。
三、原告前於95年8 月11日以「CARVIN KOLAI及圖」商標，指定
    使用於商標法施行細則第13條所定商品及服務分類表第25類
    之襪子、褲襪、絲襪、毛襪、棉襪、運動襪、嬰兒襪、吊襪
    帶、吊褲帶、襪套、非電熱式暖腳套等商品，向被告智慧財
    產局申請註冊，經被告審查，核准列為註冊第0000000 號商
    標（下稱系爭商標，詳見附圖(一)）。嗣參加人美商‧卡文克
    雷恩商標信託公司於96年8 月9 日以系爭商標有違商標法第
    23 條 第1 項第13款規定，並檢具如附圖(二)所示商標（註冊
    第526894號「CALVIN KLEIN」、第654852號「CK & Calvin
    Klein Logo」及第765080號「CK」商標，下稱據以異議商標
    ），對之提起異議。經被告審查，以97年1 月11日中台異字
    第960810號商標異議審定書為「第0000000 號『CARVIN
    KOLAI 及圖』商標之註冊應予撤銷」之處分。原告不服，循
    序提起行政訴訟，並為事實欄所載各節之主張，是本件應審
    酌者厥為：
    (1)系爭商標與據以異議商標是否近似？
    (2)系爭商標有無致相關消費者混淆誤認之虞？
四、關於爭點(1)系爭商標與據以異議商標是否近似部分：
  (一)按所謂商標構成相同或近似者，係指以具有普通知識經驗之
    一般商品購買人，於購買時施以普通所用之注意，就兩商標
    主要部分之外觀、觀念或讀音隔離觀察，有無引起混同誤認
    之虞以為斷。故兩商標在外觀、觀念或讀音上，其主要部分
    之文字、圖形或記號，有一近似，足以使一般相關消費者產
    生混淆誤認之虞者，即為近似之商標。而衡酌商標在外觀或
    觀念上有無混同誤認之虞，應本客觀事實，按下列原則判斷
    之：(1)以具有普通知識經驗之購買者，施以普通所用之注意
    為標準；(2)商標之文字、圖形或記號，應異時異地隔離及通
    體觀察為標準；(3)商標以文字、圖形或記號為聯合式者，應
    就其各部分觀察，以構成主要之部分為標準。故判斷兩商標
    是否近似，應就各商標在「外觀」、「觀念」、「讀音」上
    特別突出顯著，足以讓消費者對標誌整體形成核心印象之主
    要部分異時異地隔離各別觀察，以辨其是否足以引起混淆誤
    認之虞。
  (二)又判斷商標之近似與否，固以總括全體隔離觀察為原則，惟
    若商標圖樣中之一定部份特別引人注意，有此部分而商標之
    識別功能特別顯著者，自可就此部分加以比較觀察，以判斷
    兩商標是否近似，此與單純將商標割裂分別比較者不同（最
    高行政法院73年判字第1144號判決參照）。
  (三)系爭商標圖樣係由字體稍大略經設計之鏤空「C<」下置外文
    「CARVIN KOLAI」所組成，其中「C<」雖經設計，但予消費
    者仍明顯可見其即為外文「CK」二字，且與外文「CARVIN
    KOLAI 」各為該商標之主要部分。與據以異議註冊第526894
    號「CA LVIN KLEIN 」商標圖樣乃單純之外文「Calvin
    Klein 」構成或註冊第645852號「CK & Calvin Klein Logo
    」商標圖樣係由字體較大之實心外文「cK」及外文「Calvin
    Klein 」上、下相疊組成及註冊第765080號「CK」商標圖樣
    由實心外文「cK」構成者分別相較，二者之外文「CK 」 與
    「ck」相同，僅字體為鏤空或實心之別。另外文「CARVIN
    KOLAI 」及「Calvin Klein」相較，「CARVIN」與「
    Calvin」非惟字數完全相同，且字首「CA」與字尾「VIN 」
    字母、排列次序均相同，僅中間第三字母「R 」與「l 」之
    差異；而「KOLAI 」與「Klein 」起首字母均為「K 」，字
    數亦完全相同，且有相同之字母「L 」及「I 」，整體外觀
    及讀音均極相彷彿，於異時異地隔離觀察，應屬構成近似之
    商標。
五、關於爭點(2)系爭商標有無致相關消費者混淆誤認之虞部分：
  (一)按所謂「有致相關消費者混淆誤認之虞」者，係指兩商標因
    相同或構成近似，致使相關消費者誤認為同一商標，或雖不
    致誤認兩商標為同一商標，但極有可能誤認兩商標之商品／
    服務為同一來源之系列商品／服務，或誤認兩商標之使用人
    間存在關係企業、授權關係、加盟關係或其他類似關係而言
    。而判斷有無混淆誤認之虞，則應參酌商標識別性之強弱、
    商標之近似及商品／服務類似等相關因素之強弱程度、相互
    影響關係及各因素等綜合認定是否已達有致相關消費者產生
    混淆誤認之虞。
  (二)系爭商標指定使用之襪子、褲襪、絲襪、毛襪、棉襪、運動
    襪、嬰兒襪等商品，與據以異議商標指定使用之襪子、褲襪
    等商品，復屬同一或類似商品。是衡酌二造商標之近似程度
    ，指定使用商品具高度類似性等因素，本件系爭商標之註冊
    ，有使相關公眾誤認二商標之使用人間存在關係企業、授權
    關係、加盟關係或其他類似關係，而使相關公眾對其所表彰
    之商品來源或產製主體發生混淆誤認之虞。依首揭法條規定
    ，自應不准註冊。
六、從而，被告所為系爭商標之註冊應予撤銷之處分，並無不法
    ，訴願決定予以維持，亦無不合。原告徒執前詞，訴請撤銷
    ，為無理由，應予駁回。
七、至原告所舉以「CK」、「CALVIN」或「KLEIN 」等作為商標
    圖樣之一部分申准註冊，及註冊第0000000 號「CKL 設計字
    」商標、註冊第0000000 號「CKIII 」商標分別與註冊第86
    3697號「-CK-」商標、註冊第388540號「CK」商標等併存註
    冊節，核其商標圖樣或所指定使用商品／服務與本件不同，
    其案情不同；另雖稱其以系爭商標圖形相同之註冊第000000
    0 、0000000 及0000000 號商標，與據以異議商標圖形相同
    之註冊第141919、650647、521643、745473、643126及5270
    06號商標於衣服、毛巾及化粧品中併存云云，惟原告異議答
    辯及訴願階段僅提出系爭商標使用於「男性潔膚霜、男性專
    用洗面乳、保濕髮雕露、柔亮髮雕露、沐浴乳」等相關照片
    ，亦與系爭商標指定使用之商品無涉。是依商標審查個案拘
    束原則，尚難以該等商標註冊或併存之事實，執為本件即應
    為異議不成立之有利論據，均併予指明。
八、兩造其餘攻擊防禦方法均與本件判決結果不生影響，故不逐
    一論述，併此敘明。
據上論結，本件原告之訴為無理由，依行政訴訟法第218 條、民
事訴訟法第385 條第1 項前段、行政訴訟法第98條第1 項前段，
判決如主文。
中    華    民    國    97    年    11    月   5     日
                    臺北高等行政法院第二庭
                              審判長法  官  徐  瑞  晃
                                    法  官  畢  乃  俊
                                    法  官  陳  金  圍
上為正本係照原本作成。
如不服本判決，應於送達後20日內，向本院提出上訴狀並表明上
訴理由，如於本判決宣示後送達前提起上訴者，應於判決送達後
20日內補提上訴理由書（須按他造人數附繕本）。
中    華    民    國    97    年    11    月   5     日
                                    書記官  陳  可  欣


司法院資訊處製作；財團法人民間司法改革基金會備份。
